【裁判字號】    97,訴,791
【裁判日期】    971103
【裁判案由】    侵權行為損害賠償
【裁判全文】
臺灣士林地方法院民事判決               97年度訴字第791號
原      告  甲○○
訴訟代理人  徐立信律師
複 代理 人  丙○○
被      告  香港商壹傳媒出版有限公司臺灣分公司
法定代理人  乙○
訴訟代理人  廖芳萱律師
上列當事人間侵權行為損害賠償事件，本院於民國97年10月27日
言詞辯論終結，判決如下：
    主      文
原告之訴及其假執行之聲請均駁回。
訴訟費用新臺幣仟元由原告負擔。
    事實及理由
一、原告起訴主張：被告於民國97年5 月1 日發行之第362 期「
    壹週刊」第64頁以下「替馬英九報仇、立委修法廢檢方武功
    」報導中，指摘多名立委因案遭檢方起訴，遂共同連署由訴
    外人即立法委員吳清池、江義雄所提案之刑事訴訟法修正案
    ，以限制檢察官之偵查權；且未盡查證義務，於第68頁以圖
    、文並列方式刊載「連署立委—部分遭訴：另名立委甲○○
    ，則是在檢調偵辦桃園國際機場第一航廈防水統包工程收賄
    弊案（下稱「系爭弊案」），遭到約談，他的營建公司也被
    搜索，檢方查辦時就發現，有營建業者透過營建署官員行賄
    評審委員取得標案。」等斷章取義之不實內容（下稱「系爭
    報導」），扭曲伊連署上開法案之本意，更使讀者誤信伊有
    涉及系爭弊案，經伊去函要求更正系爭報導後，仍未予以澄
    清，致伊之名譽權受有莫大損害。為此爰依民法第195 條第
    1 項後段之規定，訴請被告刊登道歉啟事以回復名譽等語。
    並聲明：(一)被告應在壹週刊刊登長10公分、寬6 公分，內容
    如附件所示之道歉啟事一次。(二)原告願供擔保，請准宣告假
    執行。
二、被告則以：原告曾因系爭弊案遭檢調約談乙情，業經訴外人
    聯合報、中國時報、自由電子報等多家媒體報導，實屬公知
    之事實，是縱原告所稱檢調於偵辦系爭弊案時，並未約談原
    告等主張屬實，亦難認原告之名譽會因系爭報導受到任何損
    害。且伊之員工即訴外人吳明儀於撰寫專為探討刑事訴訟法
    修正案之適法性此一與公益有關之系爭報導時，已蒐集上開
    報導資料克盡其查證義務，於系爭報導中復僅表示原告曾因
    系爭弊案遭到約談，更難認系爭報導有何不當之處。況依司
    法院大法官釋字第509號解釋及最高法院93年臺上字第851號
    判決意旨，新聞自由屬憲法第11條言論自由保護之範疇，本
    應賦予最大限度之保障，而原告身為公眾人物，言行攸關公
    益，自應以其最大之容忍接受新聞媒體之監督及評論等語，
    資為抗辯。並聲明：原告之訴駁回。
三、兩造不爭執之事實：
  (一)被告曾於97年5 月1 日發行之第362 期壹週刊中刊登系爭報
    導。
  (二)原告於被告刊登系爭報導時為立法委員。
  (三)檢調於偵辦系爭弊案時，曾搜索原告經營之營造公司；於系
    爭弊案偵查終結後，原告並未遭到起訴。
四、得心證之理由：
    原告主張被告於壹週刊中刊登系爭報導，業已侵害伊之名譽
    權，應刊登道歉啟事以回復伊之名譽等語，惟為被告所否認
    ，並以前揭情詞置辯。是本件爭點即為：原告是否曾於檢調
    偵辦系爭弊案時遭到約談？茲論述如下：
  (一)按因故意或過失不法侵害他人之權利者，負損害賠償責任，
    民法第184條第1項前段定有明文。是該項侵權行為請求權基
    礎之成立要件，須具備有加害行為、行為不法、侵害他人權
    利、致生損害等客觀要件，以及行為人本身有責任能力、有
    故意過失等主觀要件始可（詳參王澤鑑著，侵權行為法(一)－
    基本理論．一般侵權行為，第97頁，1998年12月初版）。而
    所謂行為不法，多數學說及實務上均認為凡侵害他人權利者
    ，除有阻卻違法事由外，即屬不法（詳參王澤鑑著，前揭書
    ，第261至263頁；孫森焱著，民法債編總論，上冊，第207
    頁，89年10月修訂版；史尚寬著，債法總論，第121 頁，72
    年3 月初版；最高法院72年度臺上字第1469號判決）。至於
    阻卻違法事由，則包括正當防衛、緊急避難、自助行為、無
    因管理、權利之行使及得被害人允諾等情形，其中權利之正
    當行使，為適法行為，縱因而侵害他人權利，亦非不法（詳
    參王澤鑑著，前揭書，第264 至273 頁；孫森焱著，前揭書
    ，第207 至210 頁；史尚寬著，前揭書，第121 至125 頁）
    。
  (二)次按「憲法第11條規定，人民之言論自由應予保障，鑑於言
    論自由有實現自我、溝通意見、追求真理、滿足人民知的權
    利，形成公意，促進各種合理的政治及社會活動之功能，乃
    維持民主多元社會正常發展不可或缺之機制，國家應給予最
    大限度之保障。惟為保護個人名譽、隱私等法益及維護公共
    利益，國家對言論自由尚非不得依其傳播方式為適當限制。
    至於限制之手段究應採用民事賠償抑或兼採刑事處罰，則應
    就國民守法精神、對他人權利尊重之態度、現行民事賠償制
    度之功能、媒體工作者對本身職業規範遵守之程度及其違背
    時所受同業紀律制裁之效果等各項因素，綜合考量。」「刑
    法第311 條規定：『以善意發表言論，而有左列情形之一者
    ，不罰：一、因自衛、自辯或保護合法之利益者。二、公務
    員因職務而報告者。三、對於可受公評之事，而為適當之評
    論者。四、對於中央及地方之會議或法院或公眾集會之記事
    ，而為適當之載述者。』係法律就誹謗罪特設之阻卻違法事
    由，目的即在維護善意發表意見之自由」（司法院大法官釋
    字第509 號解釋理由書參照）。大法官釋字509 號解釋係針
    對憲法第11條言論自由之範圍所為之解釋，力求於個人名譽
    、隱私及公共利益之保護間求得一定之均衡，依憲法第23條
    之比例原則而就新聞自由界定其範圍。是以憲法上所保障言
    論自由行使之界限，於不法之判斷，即無民事刑事之區別。
    民事責任之要件雖與刑事責任之要件不同，但所發生之寒蟬
    效應應屬相同，如對於合理確信而報導之新聞科以民事責任
    ，將對於公共利益有嚴重之影響。故新聞媒體之民事責任，
    仍應適用上開釋字509 號解釋所為界定之範圍為判斷（最高
    法院94年臺再字第21號判決參照）。從而，包括刑法第310
    條第3 項、第311 條之規定及大法官釋字第509 號解釋所闡
    述新聞自由範圍內之事項，應均屬言論自由權利之正當行使
    ，而屬侵害名譽行為之阻卻違法事由之一，縱有致使他人權
    利受侵害之結果，亦難謂有何「不法」之可言。
  (三)經本院向臺灣臺南地方法院檢察署函詢該署於偵辦系爭弊案
    時曾否約談原告一節，該署於97年9 月24日以南檢瑞豐95偵
    17623 字第73804 號函復稱略以：「本署辦理之95偵17623
    號案係與臺灣臺北地方法院檢察署共同偵辦之貪污治罪條例
    案件，該案於95年9 月20日執行搜索，曾於搜索當日由臺北
    地檢署曾益盛檢察官在桃園縣四維路5 號訊問甲○○」等情
    （本院卷第51-1頁）。足證原告確曾於檢方偵辦系爭弊案並
    搜索其所經營之營造公司時，遭檢察官訊問屬實。
  (四)查於刑事案件之調查過程中，為查證真相，常須進行必要之
    偵證作為，除調卷、訪談查證、搜索、扣押、約談、傳訊、
    拘提逮捕等顯性行動（即接受調查者可立即感受到遭受調查
    之壓力）外，尚有基本資料背景及財產資料調查、通訊監察
    、跟監、限制出（入）境、金融帳戶資金清查等秘密蒐證作
    為。而約談詢問為犯罪調查之執行階段，由司法警察官或司
    法警察為之，且約談詢問係作為案件日後移送檢察署偵辦之
    前置作業。刑事案件經移送檢察署偵辦後，檢察官於偵查過
    程中所為之詢問，則稱訊問。顯見於刑事案件偵查階段，約
    談與訊問均屬調查作為之一，通常並無涉案程度上及本質上
    之差異，祇是行為主體不同而已。且因上開區辨涉及法律專
    業，尚非未經專業訓練之一般社會大眾甚至新聞媒體所容易
    理解，將兩者混為一談者，更是屢見不鮮。是一般社會大眾
    應不致因新聞媒體混淆使用上述名詞，而對被報導者有不同
    程度之評價。
  (五)依刑法第310條第3項及第311條第3款之規定，對於所誹謗之
    事，除涉及私德而與公共利益無關者外，能證明其為真實者
    ，或對於可受公評之事，而為適當之評論者，均係法律就誹
    謗罪特設之阻卻違法事由，目的即在維護善意發表意見之自
    由。經查：
    1.按新聞自由攸關公共利益，國家應給予最大限度之保障，
      俾新聞媒體工作者提供資訊、監督各種政治及社會活動之
      功能得以發揮；倘嚴格要求其報導之內容必須絕對正確，
      則將限縮其報導空間，造成箝制新聞自由之效果，影響民
      主多元社會之正常發展。故新聞媒體工作者所負善良管理
      人之注意義務，應從輕酌定之。倘其在報導前業經合理查
      證，而依查證所得資料，有相當理由確信其為真實者，應
      認其已盡善良管理人之注意義務而無過失，縱事後證明其
      報導與事實不符，亦不能令負侵權行為之損害賠償責任（
      最高法院93年度臺上字第851號判決意旨參照）。
    2.於系爭弊案偵查時，原告經營之營造公司卻曾遭搜索，原
      告本人並於搜索當日經檢察官訊問，且原告於被告刊登系
      爭報導時為立法委員，業如前述，則系爭報導刊載原告於
      檢調偵辦系爭弊案時遭到約談等情，即與事實大致相符。
      況原告為公眾人物，其是否曾因系爭弊案而遭檢察官訊問
      一節，本即與公共利益密切相關。且被告於刊載系爭報導
      之前，作者吳明儀業已參考過聯合報95年9 月21日、自由
      電子報95年9 月21日、中國時報95年9 月22日之報導，上
      開報導亦均指稱原告曾因系爭弊案遭檢調約談等情，顯見
      已經合理查證，且有相當理由確信上開報導為真實，應認
      其已盡善良管理人之注意義務而無過失，縱事後證明其使
      用「約談」一詞與實際之「訊問」略有不同，惟因兩者間
      僅有行為主體不同而已，既無涉案程度上及本質上之差異
      ，一般社會大眾亦不致因上述混淆，而對原告有不同程度
      之評價，揆諸前揭說明，自不能令負侵權行為之損害賠償
      責任。
    3.又稽諸立法委員吳清池、江義雄所提案之刑事訴訟法修正
      案，限制檢察官「訊問」筆錄之證據能力部分，確實影響
      檢察官之偵查權限，是否妥當本即有仁智之見，而屬可受
      公評之事，原告所經營之營造公司曾遭檢調搜索，原告並
      因系爭弊案經檢察官「訊問」，是其連署上開法案之動機
      或目的為何，自亦屬可受公評之事，而被告之員工吳明儀
      身為新聞從業人員，揭露事實始末，並為適當之評論，並
      非扭曲原告連署上開法案之本意，應屬新聞自由之範疇，
      被告刊登系爭報導亦無不法可言，是原告主張被告刊登系
      爭報導，不法侵害其名譽權等語，並不可採。
  (六)綜上所述，憲法上所保障言論自由行使之界限，於不法之判
    斷上，既無民事刑事之區別，且系爭與原告有關之報導，一
    方面報導與公共利益有關之事實，另一方面就可受公評之事
    為適當之評論，參照刑法第310 條第3 項、第311 條第3 款
    之規定，均屬法律所設之阻卻違法事由，故被告之系爭報導
    應屬言論自由權利之正當行使，並無不法侵害原告名譽之情
    事，均如前述，從而，原告依民法第195 條第1 項後段之規
    定，訴請被告刊登如附件所示之道歉啟事一次以回復名譽，
    即屬無據，為無理由，應予駁回。原告之訴既經駁回，其假
    執行之聲請亦失所附麗，應併予駁回。
五、本件訴訟費用額確定為3 千元（即原告預繳之第一審裁判費
    3千元），並應由原告負擔。
六、本件判決基礎已臻明確，兩造其餘之攻擊防禦方法及訴訟資
    料經本院斟酌後，核與判決不生影響，無一一論述之必要，
    併予敘明。
據上論結，原告之訴為無理由，依民事訴訟法第78條、第87條第
1項，判決如主文。
中    華    民    國    97    年    11    月    3     日
                  民事第二庭  法  官  張國勳
以上正本證明與原本無異。
如對本判決上訴，應於判決送達後20日內向本院提出上訴狀。
中    華    民    國    97    年    11    月    5     日
                              書記官  周玉惠


司法院資訊處製作；財團法人民間司法改革基金會備份。
